【裁判字號】    99,保險上易,9
【裁判日期】    991019
【裁判案由】    給付保險金
【裁判全文】
臺灣高等法院臺南分院民事判決  99年度保險上易字第9號
上  訴  人  新光人壽保險股份有限公司
法定代理人  乙○○
訴訟代理人  甲○○
被 上 訴人  丁○○
            丙○○
共      同
訴訟代理人  陳清白律師
複  代理人  方文賢律師
上列當事人間請求給付保險金事件，上訴人對於中華民國99年6
月17日臺灣台南地方法院第一審判決（98年度保險字第34號）提
起上訴，本院於99年10月5日言詞辯論終結，判決如下：
    主      文
上訴駁回。
第二審訴訟費用由上訴人負擔。
    事實及理由
一、被上訴人主張：被上訴人丙○○所任職之嘉南農田水利會於
    民國（下同）96年6月30日，以丙○○女兒劉佳妤為被保險
    人，與上訴人簽訂員工及其眷屬團體意外保險契約，約定被
    保險人因遭受意外傷害事故致死時，上訴人應給付保險金新
    台幣（下同）100萬元。96年12月30日下午6時許，劉佳妤至
    台南市黃金海岸遊樂區海邊散步，因當日適逢大潮，海流洶
    湧，劉佳妤在毫無防備之情形下，被潮水捲入海裡，雖經在
    附近捕捉鰻苗之漁民呂松父子營救送醫，最後仍宣告不治，
    被上訴人為劉佳妤之受益人，遂依上開保險契約請求上訴人
    給付保險金100萬元，詎上訴人竟拒絕給付，爰依保險契約
    請求上訴人如數給付，並加給自97年4月2日（上訴人收受理
    賠申請書後15日之翌日）起至清償日止，按年息10%計算之
    遲延利息，並陳明願供擔保請准宣告假執行等語（原審為被
    上訴人全部勝訴之判決，上訴人不服提起上訴，聲明求為判
    決：原判決廢棄，被上訴人在第一審之訴駁回，被上訴人則
    聲明求為判決如主文）。
二、上訴人則以：系爭保險契約條款第2條係約定：被保險人因
    遭受意外傷害事故死亡，且其發生，非由疾病引起之外來突
    發事故所致者，始得請領意外身故保險金，被上訴人既請求
    給付意外身故保險金，自應先舉證證明被保險人溺斃之原因
    ，係出自系爭保險契約所約定之意外傷害事故始可。本件經
    檢察官調查後，認定被保險人死亡原因係「窒息、溺水」，
    惟就死亡方式僅記載「不詳」，而未勾選「意外」，足證被
    保險人並非死於意外。縱使被保險人於事故前無自殺傾向，
    仍無法排除系爭事故與被保險人固有之精神疾病無關，蓋發
    現被保險人屍體之呂松證稱：我也沒有發現她有玩水等語，
    是被保險人既未玩水、亦未見有大浪等情事，被保險人如何
    進入海中，顯有疑問等語，資為抗辯。
三、下列事實為兩造所不爭，並有保險卡、團體意外保險保險單
    條款、相驗屍體證明書、理賠申請書、拒絕理賠函在卷可參
    ，復經本院依職權向台灣台南地方法院檢察署調取97年度相
    字第15號相驗卷核閱屬實，應堪信為真實：
  （一）被上訴人丙○○任職之嘉南農田水利會，於96年6月30
        日，以丙○○女兒劉佳妤為被保險人，與上訴人簽訂員
        工及其眷屬團體意外保險契約，保單號碼：$E043740，
        保險期間自96年6月30日午夜12時起至97年6月30日午夜
        12時止，劉佳妤之身故保險金受益人為被上訴人。
  （二）系爭企業團體意外險之保險金額為「意外死殘保險金」
        100萬元、「意外住院保險金」每日500元、「意外實支
        實付保險金」限額2萬元。
  （三）系爭企業團體意外險保險單條款第2條約定：被保險人
        於本契約有效期間內，因遭受意外傷害事故，致其身體
        蒙受傷害而致殘廢或死亡時，依照本契約的約定，給付
        來突發事故。
  （四）劉佳妤於96年12月30日在台南市黃金海岸遊樂區溺水身
        亡，台灣台南地方法院檢察署相驗證明書記載「死亡方
        式：不詳」、「死亡原因：1.直接引起死亡之疾病或傷
        害：甲、溺水窒息；先行原因（若有引起上述死因之疾
        病或傷害）：乙、生前溺水」。
  （五）被上訴人在劉佳妤死亡後，向上訴人申請理賠，上訴人
        於97年3月17日收受理賠申請，迄今仍拒絕理賠。
四、被上訴人主張：被保險人劉佳妤於前開時地因溺水身亡，保
    險事故發生，上訴人應依約給付系爭保險金等情，既為上訴
    人所否認，兩造並以前揭情詞互辯，則本件所應審究者厥為
    ：劉佳妤是否係因系爭保險單條款所約定之「意外傷害事故
    」致死？經查：
  （一）按當事人主張有利於己之事實者，就其事實有舉證之責
        任，民事訴訟法第277條前段定有明文。準此，當事人
        主張權利發生者，應就該權利發生之特別要件事實存在
        ，負舉證之責任（最高法院48年台上字第887號判例要
        旨參照）；當事人主張權利障礙、權利消滅者，應就該
        權利障礙、權利消滅之特別要件事實存在，負舉證之責
        任。又意外傷害保險，係在承保被保險人非由疾病引起
        之外來突發事故所致傷害，及其所致殘廢或死亡之損失
        ，而人之傷害或死亡之原因，其一來自內在原因，另一
        則為外來事故（意外事故），所謂外來事故（意外事故
        ），係指內在原因以外之一切事故而言，其事故之發生
        為外來、偶然而不可預見。意外傷害保險契約之受益人
        請求保險人給付保險金，應證明被保險人係因意外事故
        而受傷害，惟受益人如證明該事故確已發生，且依經驗
        法則，其發生通常係外來、偶然而不可預見者，應認其
        已盡證明之責。於此情形，保險人如抗辯其非屬意外，
        始應就其抗辯之事實負證明之責，以符合舉證責任分配
        之原則（最高法院96年度台上字第28號判決參照）。
  （二）依據兩造不爭執事項(四)，堪認被保險人劉佳妤於上開時
        、地，係因「生前溺水」而「溺水窒息」死亡，再觀諸
        發現劉佳妤溺水之證人呂松於96年12月31日經檢察官訊
        問時係陳稱：「（問：本件是否你發現？）是，當時正
        要漲潮」等語（見本院所調閱臺灣台南地方法院檢察署
        97年度相字第15號相驗卷第29頁），並參酌上訴人所屬
        台南團保通訊處處長柯明宏於事故後曾向呂松查證，經
        呂松說明當日目睹之事實及事故地點之特性後，所提出
        之簡覆表，記載：「……Ａ呂松發現事故人的時候，未
        見有任何異常跡象……如果要自殺，她走動的方向就會
        有不尋常的感覺，但當時並沒有，那真是運氣不好被海
        浪蓋掉失足衝到海裡的……Ｂ事故地點剛好是兩面潮水
        會流處（俗稱水流嘴）附近，不懂的人不知道它的可怕
        ，因為如果人進到潮水會流處附近，就很容易被水流衝
        到海裏面，此會流處潮流衝力又急又大，較常有類似瘋
        狗浪出現，所以事故人因身處危險地段，而造成意外之
        不幸機率極高。Ｃ黃金海岸是劉佳妤從小到大，一家人
        休閒活動常去的地方，所以長大後有時候也會自己去海
        邊走走，玩玩水、散散心。綜合上述各點，事故人慘遭
        意外滅頂成份居高……」等語（見原審卷14～15頁）。
        依上開調查報告之記載及目擊者呂松之陳述，劉佳妤落
        水地點，係位於兩面潮水會流處，事故時間又係在漲潮
        時段，該地點於客觀上既已有相當之危險性存在，劉佳
        妤於漲潮時在沙灘附近走動，亦確有可能因遭漲潮之海
        浪捲入海中，其又係因「生前溺水」而「溺水窒息」死
        亡，並非自然死或病死等情觀之，足認被上訴人主張：
        被保險人劉佳妤係在行經該處時，因離水太近而不慎遭
        漲潮之海浪捲入海中，因意外落水而發生窒息死亡等情
        ，應堪採信。
  （三）被上訴人主張被保險人劉佳妤在保險期間內因意外死亡
        等情，既經舉證如上，堪認被上訴人就權利發生事實即
        被保險人劉佳妤係遭受意外事故致死之事實，已盡舉證
        之責。依上說明，保險人如主張有保險契約所定之免責
        原因（如被保險人係自殺），即應負舉證之責。就此，
        上訴人雖抗辯：被保險人劉佳妤係因罹患精神分裂症，
        屬於有自殺傾向之高危險群，可能因該精神疾病引發自
        殺之動機，因而投水死亡云云。惟查：
        按凡非基於被保險人自己意志故意引致之突發性事故
          ，即應屬於意外事故。雖然被保險人劉佳妤之相驗屍
          體證明書上，有關死亡方式一欄，僅有勾註「不詳」
          ，然此並不意味劉佳妤係自殺身亡。
        依原審向被保險人劉佳妤就診之行政衛生署台南醫院
          函查之病例資料（見原審卷第46～93頁），充其量僅
          能證明被保險人確曾有該等病史紀錄，並不能證明被
          保險人有自殺傾向，此外，上訴人提出之相關精神疾
          病資料，僅係關於躁鬱症、憂鬱症及精神分裂症之介
          紹資料，且事實上有精神分裂症者，縱使其自殺傾向
          高於一般人，亦不能證明其必然會想不開而自殺。
        更何況被保險人劉佳妤於96年11月20日至96年12月25
          日至精神科就診之主因乃精神症狀不穩定，情緒激躁
          及暴力問題而入院，非因憂鬱症狀，「住院當中亦無
          明顯憂鬱或自殺傾向」，出院後僅於96年12月28日回
          診，當時亦無主訴憂鬱相關症狀或自殺傾向，有行政
          院衛生署台南醫院覆函可參（見原審卷第45頁）。此
          外，上訴人又未能提出其他證據，以證明劉佳妤係因
          自殺而溺水死亡，其所提上開抗辯，要僅係臆測之詞
          ，即無足採。
  （四）依據兩造不爭執事項(一)、(二)，被上訴人既為系爭保險契
        約之受益人。被上訴人就被保險人劉佳妤係因意外而死
        亡一節，已盡其舉證責任，上訴人又未能提出其他證據
        ，以證明劉佳妤係因自殺而溺水死亡，已如前述。則被
        上訴人依據系爭保險契約，請求上訴人給付保險金100
        萬元，自無不合。
  （五）末按保險人應於要保人或被保險人交齊證明文件後，於
        約定期限內給付賠償金額，無約定期限者，應於接到通
        知後15日內給付之；保險人因可歸責於自己之事由致未
        在前項規定期限內為給付者，應給付遲延利息年利1分
        ，保險法第34條定有明文。查系爭保險契約條款未約定
        給付保險金之期限，依上開規定，被上訴人自應於接到
        通知後15日內給付，而上訴人係97年3月17日接獲被上
        訴人通知，迄未給付系爭保險金，為兩造所不爭（見兩
        造不爭執事項(五)），依上說明，上訴人自應自97年4月2
        日起負遲延責任。
五、從而，被上訴人依保險契約，請求上訴人給付100萬元，並
    加給自97年4月2日起至清償日止，按年息10%計算之遲延利
    息，即屬有理由，應予准許。原判決判命上訴人如數給付，
    並依兩造之聲請，分別為假執行暨免為假執行之宣告，經核
    並無不合。上訴意旨指摘原判決不當，求予廢棄改判，為無
    理由，應駁回上訴。
六、本件事證已臻明確，兩造其餘主張、陳述及所提之證據，經
    審酌後本院認亦與判決結果不生影響，爰不一一論述，附此
    敘明。
七、據上論結，本件上訴為無理由。依民事訴訟法第449條第1項
    、第78條，判決如主文。
中    華    民    國    99    年    10    月    19    日
                  民事第四庭    審判長法  官    吳上康
                                      法  官    陳珍如
                                      法  官    王金龍
上為正本係照原本作成。
不得上訴。
中    華    民    國    99    年    10    月    20    日
                                      書記官    李梅菊

司法院資訊處製作；財團法人民間司法改革基金會備份。
